臺灣桃園地方法院刑事判決　　　　　　　　　　　　　九十一年度訴字第二三四號
　　公　訴　人　臺灣桃園地方法院檢察署檢察官
　　被　　　告　乙○
　　選任辯護人　巨克安律師
右列被告因重利案件，經檢察官提起公訴（九十年度偵字第一九六五五號），本院判
決如左：
    主  文
乙○無罪。
    理  由
一、公訴意旨略以：被告乙○基於常業重利之犯意，於民國八十一年間，在報上刊登
    低利借款廣告，經營地下錢莊，貸以急迫、輕率或無經驗之不特定多數人金錢，
    趁此取得與原本顯不相當之重利，其恃此為業並以此維生。於八十一年十二月中
    旬，甲○○因需款孔急閱報後打電話向被告借款，雙方相約在桃園縣政府前見面
    ，被告乘甲○○亟需新臺幣（下同）十萬元濟急，遂以利息每日一千二百元之計
    算方式，於預扣十日利息後實際交付八萬八千元，並要求甲○○簽發十三萬元之
    支票，作為擔保，以取得與原本顯不相當之重利，俟屆清償期，因甲○○遲延二
    日還款，被告不僅未歸還該紙支票，更再要求甲○○簽發另紙十三萬元之支票，
    嗣甚以共欠二十六萬元為由，派員至甲○○位在桃園縣龜山鄉○○○街之住處，
    強行向渠妻陳秀麗索討十五萬元得逞，甲○○為此先後共償還二十八萬元，惟被
    告竟未予作罷，於八十二年三月二十二日，復持該二紙支票，向臺灣板橋地方法
    院檢察署對甲○○提出詐欺之告訴，嗣經甲○○到案說明後，始查悉全情，因認
    被告涉有刑法第三百四十五條之常業重利罪嫌等語。
二、按犯罪事實應依證據認定之，無證據不得推定其犯罪事實。又不能證明被告犯罪
    者，應諭知無罪之判決，刑事訴訟法第一百五十四條、第三百零一條第一項分別
    定有明文。又認定不利於被告之事實，需依積極證據，苟積極證據不足為不利於
    被告之認定時，即應為有利於被告之認定，更不必有何有利之證據。告訴人之告
    訴，係以使被告受刑事訴追為目的，是其陳述是否與事實相符，仍應調查其他證
    據以資審認（最高法院三十年上字第八一六號、五十二年臺上字第一三○○號判
    例參照）。
三、本件公訴意旨認被告乙○涉犯上開常業重利罪嫌，無非係以被害人甲○○之指述
    及證人陳秀麗即甲○○妻子之證詞，以及被害人所簽發之新竹區中小企業銀行帳
    號三七五五五號、面額均為十三萬元、票號分別為0000000號、0000
    000號之支票及退票理由單影本各二紙附卷可證，且被告曾因經營地下錢莊經
    本院判決有期徒刑六月確定為其主要論據。惟訊據被告堅詞否認有何常業重利犯
    行，辯稱：伊係因當時駕駛計程車認識同為計程車司機之被害人甲○○，而甲○
    ○向伊表示要借錢做生薑的生意，因此借給甲○○二十六萬元，並由甲○○同時
    簽發二張支票給伊，約定將來獲利所得均分，並未約定利息，伊確未經營地下錢
    莊放高利貸維生等語，經查：
（一）被告前於八十二年三月二十三日以被害人向伊借錢未還避不見面，認被害人涉
      嫌詐欺取財罪，而向臺灣板橋地方法院檢察署提出詐欺罪之告訴，嗣呈請臺灣
      高等法院檢察署令轉臺灣桃園地方法院檢察署偵辦，此有臺灣板橋地方法院檢
      察署八十二年度偵字第五八二六號及臺灣桃園地方法院檢察署八十二年偵字第
      八九五八號、八十七年度偵緝字第二二三號卷宗在卷可證，嗣被害人經通緝到
      案於偵訊時先陳稱：「（向他借二十六萬元買大薑？）是的，我是看報向他借
      款，第一次先借十萬元，每十天一期，先扣三萬元，我又再借十萬元，共借二
      十萬元」云云（見上開偵緝卷第一六頁反面），繼改稱：「借十四萬，是二次
      合計數額，我均已經還清了」云云（見上開偵緝卷第四三頁反面），嗣於公訴
      人以被告涉嫌重利案件主動簽分偵案調查，被害人於偵訊時又翻異前詞陳稱：
      「我因欲買生薑，我看到報紙廣告，約在桃園縣政府紅綠燈處見面，借十萬元
      ，日息一千二百元，預扣十天利息，我只拿到八萬八千元，如果逾期未還，還
      要加律師費，所以我才簽十三萬元支票給他，後來我到南投工作，但農產品賣
      得貨款逾了二天，我才交付給他，但他說我遲了二天，他無法向公司交代，而
      且我之前給他的十三萬元現金，他沒存入帳戶，害我第一張支票跳票」、「我
      還他十三萬」云云（見九十年度偵字第一九六五五號卷第四四頁反面、第四五
      頁），嗣於本院調查時又再改稱：「（為何這兩張支票到期日都是開同一天而
      且是差一個票號？）因為沒有再開給其他人，所以票號是相隔一號，．．．。
      我記得開第一張票的時候是因為怕我在南部沒有辦法拿現金上來，所以我就開
      票給被告，告訴被告到期的時候就直接軋進去領現金；開第二張是被告說他第
      一張忘記帶來了，叫我再開第二張，如果有找到原來那張支票就只軋原來那壹
      張支票」云云（見本院九十一年六月十二日訊問筆錄第三頁），綜上被害人歷
      次之陳述可見，被害人對於向被告借錢之次數，總共借多少錢、利息多少，以
      及還被告多少錢等被告是否涉嫌常業重利之構成要件之陳述，前後不一，且被
      害人稱上開兩張支票之所以連號，係因為中間都沒有再開票給他人云云，惟被
      害人所有上開支票帳戶內有票號0000000號、0000000號之支票
      分別於八十一年十二月十日、同年月十五日兌現，另票號0000000號、
      0000000號、0000000號三紙支票，於同年月十八日兌現，此有
      新竹國際商業銀行桃園分行九十一年十一月十二日竹商銀桃園字第六六二號函
      暨所附被害人之支票帳戶往來明細附卷可證，則被害人稱票號0000000
      號之支票係伊在八十一年十二月中旬借錢預扣十日利息後，遲延二日還款，伊
      再開給被告云云，然上開支票簽發之時間應在十二月下旬，與上開支票帳戶明
      表所示支票帳戶往來明細表不符，顯然該二張支票並非分別簽發交付被告，是
      自難僅憑被害人上揭諸多瑕疵之陳述，認定被告有收取公訴人所指之重利，又
      被害人指述之誤差，亦非因借貸時間過久、記憶有誤可資解釋，惟被害人就借
      錢之目的係為購買生薑之陳述則前後一致，此部分與被告辯稱被害人借錢係為
      購買生薑等語相符，是被告上開所辯，應堪採信。
（二）又公訴意旨認被告至被害人位於桃園縣龜山鄉○○○街之住處向被害人之妻子
      陳秀麗索討十五萬元得逞云云，惟證人陳秀麗於偵訊時證稱：「八十一、二年
      間，在龜山鄉萬戶綠莊幸福一街住處，他們來了二、三位，說我先生欠其二十
      萬元，他們口氣不好，剛好我要買生薑，就將款項十五萬元先還，．．．」云
      云（見上開偵緝卷第二五頁反面），嗣改稱：「對方來了二、三位，說我先生
      欠她二十六萬元，要我還他錢，口氣不好，我害怕，還他十五萬元」、「（到
      你家拿十五萬元之人是否庭上所見之乙○？）不像」（見九十年偵字第一九六
      五五號卷第四五頁正面、第四六頁正面），證人陳秀麗對於到其住處之人究竟
      是說被害人欠款二十萬或二十六萬元，前後不一，且證稱到伊住處索取十五萬
      元之人不像是被告，且被告亦堅決否認於上揭時、地曾向證人陳秀麗索討十五
      萬元，又查無其他證據足資證明證人陳秀麗所指當時到伊住處之二、三人為何
      人，與被告又有何關係，是公訴人僅憑證人陳秀麗前開證述即遽認被告以向被
      害人索討十五萬元，容有誤會。
（三）按刑法第三百四十四條重利罪成立之要件為（一）乘人急迫，輕率或無經驗，
      貸以金錢或其他物品，（二）取得與原本顯不相當之重利。在第一條件，係指
      明知他人出於急迫、輕率或無經驗，而利用機會故為貸與，在第二條件，係指
      就原本利率、時期核算及參酌當地之經濟狀況，較之一般債務之利息，顯有特
      殊之超額者而言（最高法院二十七年上字第五二０號判例意旨參照），約定利
      率雖超過法定限制，致取得之利息與原本顯不相當，但在立約當時債權人如無
      乘債務人急迫輕率或無經驗之情形，尚不構成刑法第三百四十四條之重利罪。
      （司法院院解字第三０二九號解釋文可資參照），本件被害人於偵訊及本院調
      查時均陳稱：借錢係為了作生薑的生意等語，已如前述，則買賣生薑應無所謂
      之急迫性，非得以高利借貸不可，被害人亦無輕率可言，又被害人既能簽發支
      票借錢，足見對金融借貸之程序並非無經驗，足見被告並未趁被害人急迫、輕
      率或無經驗而貸以金錢，即與重利罪之構成要件不符。
（四）至公訴人以被告於八十七年間因經營地下錢莊涉犯常業重利罪，經本院於九十
      年十一月十三日以八十七年度訴字第一三六三號判決有期徒刑六月確定，認被
      告於本件之犯罪手法均如出一轍，據此推論被告亦犯常業重利罪云云，經查被
      告前於八十七年間曾因常業重利罪經本院判決有期徒刑六月確定，經本院調閱
      上開案卷核閱屬實，惟本件借貸之時間為八十一年十二月間，與前開案件被告
      所犯常業重利之時間為八十七年間，相距六年餘，且本件僅有被害人簽發之支
      票二張可憑，並未扣得帳冊、商業本票、報紙分類廣告等關涉開設地下錢莊牟
      取重利之相關證物，自難僅以被告犯常業重利罪經本院判決有罪確定，即據以
      推論被告以前所有之借貸行為均係屬重利行為，再者，若被告果係以重利為業
      ，被告豈敢持上開兩張支票向臺灣板橋地方法院檢察署對被害人提出詐欺告訴
      ，如此豈非自暴其犯罪行為，是被告辯稱並無重利犯行，應係可採。
（五）綜上所述，公訴人所指之證據尚不足以證明被告犯罪，此外，復查無其他積極
      證據足認被告有公訴意旨所指常業重利之犯行，不能證明其犯罪，自應為被告
      無罪之諭知。
據上論斷，應依刑事訴訟法第三百零一條第一項，判決如主文。
本案經檢察官李山明到庭執行職務。
中        華        民        國    九十一    年    十二    月   十七   日
                                臺灣桃園地方法院刑事第二庭
                                    審判長法  官   徐培元
                      法  官   錢建榮
                                          法  官   許乃文
右正本證明與原本無異。
如不服本判決，應於判決送達後十日內向本院提出上訴狀( 應附繕本 )，上訴於
臺灣高等法院。
                                          書記官   王曉雁
中        華        民        國     九十一   年   十二   月    十九    日
